臺灣高等法院民事判決
110年度上字第674號
上  訴  人  王義道  
被 上訴 人  王義輝  
上列當事人間請求確認通行權等事件，上訴人對於中華民國109
年11月16日臺灣士林地方法院108年度訴字第1865號第一審判決
提起上訴，本院於110年11月30日言詞辯論終結，判決如下：
    主  文
上訴駁回。
第二審訴訟費用由上訴人負擔。
    事實及理由
一、被上訴人主張：伊所有坐落臺北市○○區○○段0○段000地號土
    地（下稱系爭311地號土地）為袋地，有通行上訴人所有同
    小段312-2號土地（下稱系爭土地）如原判決附圖（下稱附
    圖）編號Ａ部分（面積3.85平方公尺）之必要等情。爰依民
    法第787條第1項規定，求為確認伊就系爭土地如附圖編號Ａ
    部分土地有通行權存在之判決（原審關此部分為上訴人敗訴
    判決，上訴人不服，提起上訴。未繫屬本院者，不予贅述）
    。
二、上訴人則以：伊未阻礙被上訴人通行系爭土地，被上訴人不
    得請求確認通行權。系爭311地號土地為訴外人王皮之遺產
    ，為兩造、訴外人王義田、王義源、王義全、王義慶（於民
    國83年死亡）繼承人、王義成（於86年死亡）繼承人等13人
    （下稱王義田等13人）公同共有，被上訴人未依70年5月24
    日「鬮字契約書」辦理登記，竟於72年1月12日擅自盜蓋其
    保管之伊印章，委託訴外人即代書闕河祥製作不實「遺產分
    割繼承協議書」（下稱系爭協議書），所載立協議書人王蔭
    早已拋棄繼承，另王義田自69年精神病病發，為無行為能力
    人，應由法定代理人為之代理，被上訴人盜蓋王義田之印章
    簽立該協議書，應屬無效，故系爭311地號土地係暫時登記
    被上訴人、王義源應有部分各1/2，仍屬王皮之遺產，應為
    王義田等13人公同共有。嗣王義源之應有部分經法院執行拍
    賣，由被上訴人以兄弟公款買受而暫時登記於被上訴人名下
    ，屬王義田等13人之合資，依合夥規定應為全體公同共有。
    被上訴人未經全體公同共有人同意或合夥清算程序，逕以公
    同共有之系爭311地號土地，提起本件確認通行權訴訟，係
    當事人不適格。又系爭311地號土地可由鄰地即同小段314地
    號土地（下稱314地號土地）之開放空間對外通行，並非袋
    地。況被上訴人係於101年間將其314地號土地應有部分1/7
    出售予訴外人呂世明後，致系爭311地號土地無對外聯絡之
    道路，依民法第789條第1項規定，被上訴人僅得經314地號
    土地對外聯絡通行等語，資為抗辯。其上訴聲明為：（一）
    原判決主文第1項及命上訴人負擔訴訟費用之裁判均廢棄。
    （二）上開廢棄部分，被上訴人於第一審之訴駁回。
三、系爭311地號土地登記為被上訴人所有；系爭土地為上訴人
    所有；被上訴人於101年10月17日以買賣為登記原因，將314
    地號土地應有部分1/7之所有權移轉登記予呂世明等事實，
    為兩造所不爭執（見本院㈠卷第239至240頁），堪信為真正
    。
四、被上訴人請求確認對上訴人所有系爭土地如附圖編號Ａ部分
    （面積3.85平方公尺）有通行權存在，為上訴人以前開情詞
    所否認。經查：
（一）土地因與公路無適宜之聯絡，致不能為通常使用者，土地
      所有人得通行周圍地以至公路。但對於通行地因此所受之
      損害，應支付償金。前項情形，有通行權人，應於通行必
      要之範圍內，擇其周圍地損害最少之處所及方法為之，民
      法第787條定有明文。又確認法律關係之訴，非原告有即
      受確認判決之法律上利益者，不得提起之，民事訴訟法第
      247條第1項前段定有明文。本件被上訴人係主張其所有之
      系爭311地號土地為袋地，訴請確認對上訴人所有系爭土
      地如附圖編號Ａ部分有通行權存在。依上訴人所稱：被上
      訴人無請求權基礎；系爭311地號土地可由314地號土地之
      開放空間對外通行，並非袋地各詞（分見原審㈡第218頁、
      本院㈢215頁）以觀，顯見上訴人否認被上訴人就系爭土地
      有通行權存在，則被上訴人以其袋地通行權存否不明確，
      致其在私法上之地位有不安之狀態存在，而該不安狀態得
      以確認判決予以除去，應認其提起本件確認之訴有即受確
      認判決之法律上利益。以故，上訴人稱：伊未阻礙被上訴
      人通行系爭土地，被上訴人不得請求確認通行權云云，自
      不足採。
（二）被上訴人為系爭311地號土地之所有人。
　１、遺產之分割，由全體繼承人以協議方式為之。系爭311地號
      土地原為王皮所有，嗣於72年2月3日以繼承為原因，登記
      為被上訴人、王義源應有部分各1/2（見原審㈠卷第80頁）
      ，核與王皮之全體繼承人即兩造、王義雄、王義慶、王義
      成、王義田、王義源、王義全，及王蔭於72年1月12日簽
      立系爭協議書所載：系爭311地號土地，協議後由被上訴
      人、王義源取得應有部分各1/2等內容（見原法院108年度
      湖簡字第1735號卷【下稱湖簡卷】第96頁）相符，其上並
      無系爭311地號土地所有權僅為暫時登記之文義。是以，
      上訴人稱：系爭311地號土地僅暫時登記被上訴人、王義
      源應有部分各1/2，仍為王皮之遺產，屬王義田等13人公
      同共有云云，即難憑採。
　２、當事人主張有利於己之事實，就其事實有舉證之責任；私
      文書經本人蓋章者，推定為真正。此觀民事訴訟法第277
      條本文、第358條規定自明。上訴人就系爭協議書之伊、
      王義田之印文為真正；及坐落臺北市○○區○○段0○段000地
      號土地於76年3月11日登記為伊、王義全各1/2；及同小段
      312地號土地於72年2月3日由伊登記取得8/10，均是依系
      爭協議書之內容而為登記各節，並不爭執，僅先稱：當時
      是伊將印章交給被上訴人，被上訴人交給代書去辦等詞（
      見本院㈠卷第241頁）；嗣改稱：被上訴人盜蓋王義田印章
      ；伊印章放在被上訴人處由他保管，是他盜蓋，伊不承認
      ，該遺產分割繼承協議書不生效力云云（分見本院㈢卷第3
      3、188頁）。然被上訴人已否認系爭協議書上之上訴人、
      王義田之印文為其所盜蓋，上訴人未舉證證明該印文有遭
      盜蓋之事實，自不能憑其空言遽謂系爭協議書因而無效。
      是以，上訴人稱：被上訴人擅自盜蓋上訴人、王義田之印
      章，違反自己代理之禁止規定，系爭協議書應屬無效，被
      上訴人、王義源登記取得之應有部分各1/2，仍屬王義田
      等13人公同共有云云，仍不足取。
　３、經法院宣告為禁治產之人，在法院禁治產宣告裁定生效前
      ，其意思表示是否有效，仍應視其行為時是否在無意識或
      精神錯亂中所為，或有心神喪失或精神耗弱至不能處理自
      己事務之具體情事而定。查王義田於91年9月18日經原法
      院以91年禁字第71號裁定，宣告為禁治產人（見本院㈡卷
      第81至83頁），僅可證明王義田於該裁定時之精神狀態。
      況該禁治產宣告之裁定，嗣經原法院於94年10月31日以94
      年度禁字第124號裁定予以撤銷（見本院㈢卷第101頁），
      自難僅憑該禁治產宣告裁定所載：王義田自69年精神病病
      發迄今，以及目前之精神狀態應當都處於心神喪失或精神
      耗弱之程度等內容（同上卷第83頁），資為王義田於系爭
      協議書簽立之72年1月間，確為無行為能力人之認定。至
      上訴人所提臺北市立療養院於79年3月14日之診斷證明書
      、宏慈療養院於90年5月17日、91年6月17日、95年4月13
      日之診斷證明書、91年7月10日、95年4月6日之病歷摘要
      等內容（分見本院㈡卷第85至91頁、㈢卷第339至343頁）；
      及被上訴人於110年2月24日就另案執行程序所提民事異議
      狀記載：債權人王義田自國中時期即患有精神分裂症，臺
      北市立療養院有紀錄可查，嗣經伊將其轉到私立療養院至
      今，長期居住在療養院，焉有買賣土地之能力等內容（見
      本院㈢卷第121至125頁），均無王義田於72年間精神狀態
      之記載，尤不能據為王義田於72年1月間確為無行為能力
      人之證明。參諸被上訴人所提本院於71年9月6日之71年上
      更㈡321號判決、最高法院於71年12月28日之71年台上字第
      5332判決（見本院㈢卷第227至241；243至245頁）以考，
      可見兩造於71年間尚與王義田共同訴請訴外人張培恩拆屋
      還地，均未陳稱王義田於斯時之精神狀態已達心神喪失或
      精神耗弱之程度，則其所稱：系爭協議書簽立之72年1月
      間，王義田為無行為能力人，未由法定代理人為之代理，
      應屬無效云云，亦非可採。
　４、王義源於72年2月3日以繼承為原因登記取得之系爭311地號
      土地應有部分1/2，嗣由被上訴人於86年8月22日以拍賣為
      原因登記取得該部分所有權（見原審㈠卷第61、65頁之異
      動索引所示）。被上訴人就其向法院優先購買王義源之上
      開應有部分，係向訴外人張鵬志借款乙節，業據被上訴人
      提出張鵬志於87年5月14日之收據為佐（見本院㈠卷第155
      頁），應堪信為真。雖上訴人稱：被上訴人於87年5月14
      日支付之971萬1,250元，係公同共有之臺北市○○區○○段0○
      段0000○0000地號土地，及同段2小段7-2地號土地（下稱
      系爭東湖段土地），於76年4月23日出售價金4,339萬1,20
      5元所支付云云（見本院㈡卷第295頁）。倘系爭東湖段土
      地於76年間出售得款達4,339萬1,205元，果為兩造所公同
      共有，則上訴人豈有未即向被上訴人要求分配，竟延至30
      餘年後再為主張，復於原審僅稱被上訴人係向臺北市內湖
      區農會借款購買上開應有部分，全然未提及上情，於上訴
      時始改稱被上訴人支付之971萬1,250元，全數來自76年出
      售系爭東湖段土地價金之可能？上訴人就其前後說詞不一
      之辯解，未提出合理可信之說明，無從遽信何者為真，則
      其據以稱：王義源就系爭311地號土地應有部分1/2，係被
      上訴人以兄弟公款買受而暫時登記於被上訴人名下，屬王
      義田等13人之合資，依合夥規定應為全體公同共有云云，
      顯不足採。
　５、基上，應認被上訴人確為系爭311地號土地之所有人。職是
      ，上訴人以系爭311地號土地為王義田等13人公同共有，
      被上訴人提起本件確認通行權訴訟，欠缺當事人適格云云
      ，自屬無據。　　　
（三）系爭311地號土地為袋地，被上訴人通行如附圖編號Ａ部分
      土地，為其通行所必要，且係對周圍地損害最少之處所。
　１、系爭311地號土地之四周土地，東側為他人之314地號土地
      ；西側為同小段310地號土地；北側為同小段345-25地號
      土地；南側為上訴人之系爭土地，有地籍圖謄本可佐（見
      湖調簡第20頁）。依原法院之勘驗筆錄所載：系爭土地南
      側與人行道及新明路相接，其長度約8.3公尺、寬度約1公
      尺；系爭311地號土地後方土地搭蓋鐵皮屋1間，左右兩側
      均有建築房屋等內容（見原審㈠卷第205至206頁）；及上
      訴人於原審所稱：系爭311地號土地無直接對外通行之道
      路，係屬袋地，且其最鄰近之道路為上訴人所有系爭土地
      旁之臺北市內湖區新明路等內容（見原審㈠卷第143頁）以
      觀，足認系爭311地號土地未與公路相接壤，且無既有聯
      外道路可通行至公路而屬袋地，至為明晰。是故，上訴人
      稱：系爭311地號土地可由314地號土地之開放空間對外通
      行，並非袋地云云，並不足採。
　２、因土地一部之讓與或分割，而與公路無適宜之聯絡，致不能為通常使用者，土地所有人因至公路，僅得通行受讓人或讓與人或他分割人之所有地。數宗土地同屬於一人所有，讓與其一部或同時分別讓與數人，而與公路無適宜之聯絡，致不能為通常使用者，亦同，民法第789條第1項固有明文。然查，系爭311地號土地為被上訴人所有，而被上訴人就314地號土地僅有應有部分1/7，其於101年10月17日以買賣為登記原因，將該應有部分之所有權移轉登記予呂世明（見上三所示），則系爭311地號土地、314地號土地間，顯非原同屬「一人」或「相同數人」之情形，並無上開規定之適用。以故，上訴人稱：依民法第789條第1項規定，被上訴人僅得經314地號土地對外聯絡通行云云，亦非可取。
　３、被上訴人所有之系爭311地號土地東、西側及北側之鄰地上
      均有建物存在，而南側上訴人所有之系爭土地上，並無地
      上物存在，且系爭土地南側為人行道及臺北市內湖區新明
      路，且為系爭311地號土地最鄰近之道路，業經認定如上１
      所述。又系爭土地長度約8.3公尺、寬度約1公尺，有勘驗
      筆錄、現場照片可參（見原審㈠卷第205至206、315頁）。
      本院審酌系爭311地號土地周圍之現況、系爭土地寬約1公
      尺且南側即為臺北市內湖區新明路等情狀，認被上訴人主
      張系爭311地號土地經由系爭土地通行至新明路，應屬對
      周圍地損害最少之通行方式。參以通行而使用動力交通工
      具之通常狀態，應可達土地充分利用之目的，而一般車輛
      寬度約為2公尺至2.5公尺，所需路徑寬度至少為3公尺等
      情。而系爭土地如附圖編號Ａ部分（面積3.85平方公尺）
      之通行路徑，乃以地籍線為基礎，自系爭土地西側地籍線
      向東側平移3公尺之範圍，核屬被上訴人所有之系爭311地
      號土地通行所必要，且係對周圍地損害最少之處所。 
五、綜上所述，被上訴人依民法第787條第1項之規定，請求確認
    對上訴人所有系爭土地如附圖編號Ａ部分之土地有通行權存
    在，為有理由，應予准許。原審關此部分為上訴人敗訴之判
    決，理由雖有不同，但結論並無二致，仍應予維持。上訴意
    旨指摘原判決不當，求予廢棄改判，為無理由，應駁回上訴
    。
六、本件事證已臻明確，上訴人聲請調查系爭東湖段土地於76年
    4月23日出售價金之流向；84年7月13日於同段2小段29-3地
    號土地上建築房屋後出售價金之流向；及向臺北市國稅局函
    調被上訴人於86年、87年收入所得證明等，欲證明王義輝87
    年5月14日借款本息971萬1,250元為公同共有土地出賣資金
    所支付（見本院㈡卷第293至295頁），於前揭判斷不生影響
    ，無調查之必要；兩造其餘之攻擊或防禦方法及所用之證據
    ，經本院斟酌後，認為均不足以影響本判決之結果，爰不逐
    一論列，附此敘明。
七、據上論結，本件上訴為無理由，依民事訴訟法第449條第2項
    、第78條，判決如主文。
中　　華　　民　　國　　110 　年　　12　　月　　14　　日
                    民事第十八庭  
                        審判長法  官  黃明發
                              法  官  賴彥魁
                              法  官  林政佑
正本係照原本作成。
如不服本判決，應於收受送達後20日內向本院提出上訴書狀，其
未表明上訴理由者，應於提出上訴後20日內向本院補提理由書狀
（均須按他造當事人之人數附繕本）上訴時應提出委任律師或具
有律師資格之人之委任狀；委任有律師資格者，另應附具律師資
格證書及釋明委任人與受任人有民事訴訟法第466 條之1第1項但
書或第2項所定關係之釋明文書影本。如委任律師提起上訴者，
應一併繳納上訴審裁判費。
中　　華　　民　　國　　110 　年　　12　　月　　14　　日
　　　　　　　　　　　　　    書記官  王韻雅